【裁判字號】    97,消債更,361
【裁判日期】    971020
【裁判案由】    聲請更生程序
【裁判全文】
臺灣高雄地方法院民事裁定           97年度消債更字第361號
聲  請  人  甲○○
即  債務人
訴訟代理人  郭家駿律師
上列當事人因消費者債務清理事件聲請更生，本院裁定如下：
    主  文
聲請駁回。
聲請費用由聲請人負擔。
    理  由
一、聲請意旨略以：聲請人即債務人因積欠花旗（台灣）商業銀
    行股份有限公司（下稱花旗銀行）等多家銀行信用卡或現金
    卡債務共新台幣（下同）1,804,606 元，因而於民國95年6
    月間與最大債權銀行即花旗銀行，依「中華民國銀行公會會
    員辦理消費金融案件無擔保債務協商機制」（下稱債務協商
    機制）請求共同協商債務清償方案，並協商成立。協商內容
    為，自95年7 月起，分120 期，利率為3.88% ，於每月10日
    繳納20,554元（下稱協商金額）至指定帳戶。聲請人雖與花
    旗銀行依照債務協商機制協商成立，惟聲請人於97年1 月間
    自廣鄴企業有限公司離職，至97年5 月份始另獲另一家公司
    雇用。又聲請人失業時，曾向行花旗銀行申請展延二期，故
    97 年2、3 月間無庸繳納協商金額，自4 月間起始繳納協商
    金額。然聲請人因97年4 月間求職仍未成功，伊當時向花旗
    銀行表示願先繳納失業補助金10,300元，但未獲同意，並要
    求聲請人需補繳展延期間應繳之金額，是聲請人因無法履行
    ，故於97年4 月間毀諾。是聲請人客觀上確有不可歸責之事
    由，且聲請人無擔保或無優先權之債務總額未逾1,200 萬元
    ，復未經法院裁定開始清算程序或宣告破產，爰依法聲請更
    生等語。
二、按債務人與金融機構協商成立者，不得聲請更生或清算，但
    因不可歸責於己之事由，致履行顯有重大困難者，不在此限
    ；本條例施行前，債務人依金融主管機關協調成立之中華民
    國銀行公會會員辦理消費金融案件無擔保債務協商機制與金
    融機構成立之協商，準用前項之規定；消費者債務清理條例
    （下稱消債條例）第151 條第5 項、第6 項定有明文。衡諸
    債之關係，係以當事人間之信賴關係為基礎，為社會經濟組
    織之重要支柱，故當事人於以法律行為追求自己之利益之際
    ，亦應顧及對方之利益，並考量債權債務在社會上之作用，
    本於誠實及信用之原則，行使債權及履行債務，是對於已陷
    入經濟上困境之消費者，若任其於惡性循環之債務窘境中自
    生自滅，將衍生嚴重之社會問題，難以維持安定之社會經濟
    秩序，故為兼顧債權人、債務人雙方之利益，對陷於經濟上
    困境之消費者，乃允其於消債條例施行後，得選擇以重建型
    之更生程序或清算型之清算程序清理其債務，藉以妥適調整
    債務人與債權人及其他利害關係人間之權利義務關係，保障
    債權人獲得公平受償，並謀求消費者經濟生活之重建復甦機
    會。惟對於已與金融機構協商成立，或於本條例施行前，已
    依金融主管機關協調成立之中華民國銀行公會會員辦理消費
    金融案件無擔保債務協商機制與金融機構成立協商之債務人
    ，若非因不可歸責於己之事由，致履行顯有重大困難，僅係
    為圖謀減免債務，而不為債務之履行，自有違債權契約為誠
    信契約之本旨，故依消債條例第151 條第6 項準用同條第5
    項前段之規定，不得聲請更生或清算，始能避免肇致道德危
    險。又按聲請更生或清算不合程式或不備其他要件者，法院
    應以裁定駁回之，但其情形可以補正者，法院應定期間先命
    補正，消債條例第8 條亦有明文規定。
三、經查：
  (一)聲請人即債務人因積欠花旗銀行等多家銀行信用卡等債務共
    1,804,606 元，於民5 年6 月間與最大債權銀行即花旗銀行
    ，依債務協商機制請求共同協商債務清償方案，並協商成立
    。協商內容為，自95年7 月起，分120 期，利率為3.88% ，
    於每月10日繳納協商金額至指定帳戶；及聲請人於97年4 月
    間毀諾等情，有聲請人所提出之債權人清冊1 份、財團法人
    金融聯合徵信中心信用報告、協議書、無擔保債務回款計畫
    、還款存摺影本1 份（見本院卷第6 至10頁、第17至18頁、
    第41至45頁）等附卷可稽，足認聲請人於聲請本件更生前確
    已依照債務協商機制協商。
  (二)按依債務人與金融機構協商成立者，除非因不可歸責於己之
    事由，致履行顯有重大困難，否則不得聲請更生或清算，消
    債條例第151 條第5 項規定意旨甚明。是債務清償方案成立
    後，應由債務人按其條件履行，惟如於其後發生情事變更，
    在清償期間收入或收益不如預期，致該方案履行困難甚或履
    行不能，而有不可歸責於己之事由，始能聲請更生或清算。
    此項規定旨在避免債務人任意毀諾已成立之協商，濫用更生
    或清算之裁判上債務清理程序，蓋以債務清償方案係經當事
    人行使程序選擇權所為之債務清理契約，債務人應受該成立
    之協議所拘束。債務人既已與金融機構協商成立，如認該協
    商方案履行有其他不適當情形，自仍應再循協商途徑謀求解
    決。查，本件聲請人自協商成立即95年7 月間起迄聲請人所
    自承之97年1 月間均每月繳納協商金額乙節，有花旗銀行陳
    報狀（見本院卷第38頁）可證，復為聲請人所自陳，自堪採
    信。又依照聲請人所提出之民國95、96年度綜合所得稅各類
    所得資料清單（見本院卷第15、16頁），可知聲請人95、96
    年間之平均月薪資僅有16,280元（四捨五入至元），惟聲請
    人當時卻願與花旗銀行成立每月繳納20,554元，超過聲請人
    每月收入之協商金額，顯見聲請人是否有能力支付協商金額
    ，即與其薪資所得為何無涉，否則聲請人怎可與花旗銀行成
    立超過其每月薪資所得之協商金額？是自難以聲請人薪資所
    得為何，及其有無薪資所得，作為認定聲請人並無履行困難
    或履行不能情事之標準。再者，最大債權銀行即花旗銀行於
    本院審理中具狀表明：若聲請人係因「還款能力降低」致繳
    款困難，僅需提出證明文件，均可重新進行「前置協商」，
    並無聲請更生之必要，聲請人不與銀行協商卻逕自毀諾並聲
    請更生，顯見聲請人之「誠信」已有可疑等情，更可見聲請
    人除更生之外，並非已無其他方法解決其債務。綜上，聲請
    人是否有薪資所得既非其得否聲請更生之判斷標準，且聲請
    人又未提出任何證據說明，有何履行協商重大困難之情事，
    準此，本件既無情事變更，而聲請人亦無重大履行困難之處
    ，倘參諸聲請人於毀諾前確有固定收入之履行能力，則其縱
    有履行不便，亦得經由個別債權銀行協商程序以求適當履債
    ，堪認債務人尚乏不可歸責於己致履行顯有重大困難之情形
    可言。
四、綜上所述，本件聲請人聲請更生，既無法立證證明其確於與
    金融機關達成前揭協商後，有不可歸責於己之事由，且依原
    協商條件履行亦非顯有重大困難，應屬聲請更生之要件不備
    ，又無從補正，依首揭條文之意旨，自應駁回其更生之聲請
    。
五、爰依消費者債務清理條例第8 條、第151 條第5 項、第15條
    ，民事訴訟法第78條，裁定如主文。
中    華    民    國    97    年    10    月    20    日
                  民事第三庭  法  官  吳志豪
以上正本係照原本作成。
如不服本裁定，應於送達10日內向本院提出抗告狀，並繳納裁判
費新台幣1,000元。
中    華    民    國    97    年    10    月    20    日
                              書記官  劉音利


司法院資訊處製作；財團法人民間司法改革基金會備份。
